【裁判字號】    94,國,11
【裁判日期】    950720
【裁判案由】    國家賠償
【裁判全文】
臺灣板橋地方法院民事判決                94年度國字第11號
原      告  甲○○
被      告  台北縣五股鄉公所
法定代理人  乙○○
訴訟代理人  陳俊言律師
上列當事人間請求國家賠償事件，經本院於民國95年6 月26日言
詞辯論終結，判決如下：
    主      文
原告之訴駁回。
訴訟費用由原告負擔。
    事實及理由
一、原告主張：原告之子商榮軒原就讀台北藝術大學2 年級，民
    國（下同）92年12月21日上午9 時許，騎乘三陽125CC 重型
    機車，後載同校音樂系同學曾凌宇返家，適逢當日（星期日
    ）淡水及關渡舉辦藝術季及漁人碼頭等慶祝活動，人車擁濟
    ，乃選擇台北政府建議之替代道路即台北縣五股鄉○○路○
    段之防汛道路行駛，不料該道路設計不良，因該道路既為雙
    向行駛，又闢為假日疏散車輛之替代道路，理應將慢車道先
    行規劃，方得再將休憩用途之停車格納入，詎被告竟於商榮
    軒車行對向之道路外側設置停車格，供停車之用，卻不設置
    機慢車之用路空間。此外，該路段路燈之設置亦不合安全，
    因路燈雖設置於路肩外側，卻突出於駁坎縫隙外，且道路邊
    線至駁坎亦不足50公分寬度。終致原告之子商榮軒行經上開
    防汛道路100 公尺處路燈前（即中興幹15-47 支對面），因
    無慢車道可供騎駛，迫使進入快車道與汽車同行，遭後方貨
    車擦撞左手掌，無法控制機車情況下，撞擊突出路肩之路燈
    基座，安全帽脫落，摔倒後頭部觸地顱內出血死亡。被告就
    系爭道路及路燈之設置、管理顯有重大疏失，自應負國家賠
    償責任。又原告因子商榮軒死亡，計支出醫療費新台幣（下
    同）12,840元、喪葬費168,45 0元，並受有財物損失62,487
    元、扶養費1,813,000 元、慰撫金1,000,000 之損害，原告
    僅在3,035,110 元之範圍內請求等語，並聲明：被告應付原
    告3,035,110元。
二、被告則以下列陳詞置辯，並聲明：原告之訴駁回。
    (一)被告否認就系爭防汛道路即公有公共設施置或管理有欠缺
      ，致商榮軒意外死亡：
      1.查系爭（成州往五股方向中興幹15-47 支）防汛道路寬
        度明顯，道路邊標線標示清楚，清晰可見，有原告提出
        之照片9 、照片10在卷可稽。
      2.被告於路權範圍內配合當地地形、因地置宜而設置、規
        劃於道路路肩施作路燈基座，與公路用地使用規則第15
        條之4 規定：路燈應設於路肩外側邊緣處相符，並無不
        當或不妥，即未有設施設置或管理有欠缺之情事。
      3.又損害賠償之債，以有損害之發生及有責任原因之事實
        ，並二者之間有相當因果關係為成立要件，原告所主張
        損害賠償之債，如不合於此項成立要件者，即難謂有損
        害賠償請求權存在，最高法院48年台上字第481 號著有
        判例可參。是依據原告提出之起訴狀事實及理由欄之陳
        述：原告之子死亡車禍係遭貨車擦撞左手掌，無法控制
        機車，機車因此搖搖晃晃，之後再差撞到路燈基座……
        ，顯見原告主張其子係因撞及路肩路燈基座，造成安全
        帽左側之固定座脫落，致摔倒後頭部觸地顱內大量出血
        當場死亡之事實，與路燈基座設施並無直接相當因果關
        係，故本件因欠缺相當因果關係，難謂原告有損害賠償
        請求權存在。
    (二)退萬步言，縱使鈞院審認被告應負賠償責任，惟本件原告
      請求損害賠償之範圍於法尚有未合：
      1.殯葬費、醫療費、車損部分：原告應提出收據、證物原
        本，供鈞院審酌，證明其此部分損害為事實。否則，被
        告依法否認之。
      2.扶養費：按勞動基準法第54條之規定，原告在屆滿60歲
        前並非不能維持生活，在60歲之前原告並無請求扶養費
        之權利。是原告僅能以扶養親屬免稅額採霍夫曼計算：
        自60歲計算至73歲之扶養費。且依據原告所提出之戶籍
        謄本，可知原告除有被害人商榮軒外，尚有配偶及一子
        同順位之扶養義務人存在，是原告僅能向被告請求3 分
        之1 之扶養費權利，不得請求被告負擔全部之扶養費。
      3.精神慰撫金部份：被告於94年5 月3 日起訴狀已聲明放
        棄，自無於94年6 月30日、7 月4 日再行請求100 萬元
        之理，是此部分請求無理由。
    (三)又保險人依據強制汽車保險法規定給付之保險金，視為加
      害人或被保險人損害賠償金之一部分，本件被害人商榮軒
      死亡係騎乘三陽125cc ，遭貨車擦撞所致，此為原告所自
      承，則原告依法自可因本件交通事故領取強制保險金160
      萬元之死亡給付，是被告主張原告應扣除此部分之金額請
      求。
三、查原告之子商榮軒於92年12月21日上午9 時許，騎駛車牌號
    碼PL2-588 號重機車，沿台北縣五股鄉○○路○ 段由成州往
    五股方向行駛，行經該路段頭往防汛道路100 公尺處路燈前
    （即中興幹15-47 支對面），發生事故，經送醫急救無效而
    死亡等情，業據本院向台北縣政府警察局蘆洲分局調取本件
    車禍事故資料查明屬實，復為兩造所不爭執，自堪信為真實
    。
四、按公有公共設施因設置或管理有欠缺，致人民生命、身體或
    財產受損害者，國家應負損害賠償責任，國家賠償法第3 條
    第1 項固定有明文。惟所謂公共設施之設置有欠缺，係指公
    共設施建造之初，即存有瑕疵而言；管理有欠缺者，係指公
    共設施建造後未妥善保管，怠為修護致該物發生瑕疵而言。
    此外，人民依上開規定請求國家賠償時，尚須人民之生命、
    身體或財產所受之損害，與公有公共設施之設置或管理之欠
    缺，具有相當因果關係，始足當之，亦即在公有公共設施因
    設置或管理有欠缺之情況下，依客觀之觀察，通常會發生損
    害者，即為有因果關係，如必不生該等損害或通常亦不生該
    等損害者，則不具有因果關係（最高法院84年度台上字第10
    04號判決意旨可資參照）。
五、經查，本件原告主張被告就系爭道路及路燈之置設管理有欠
    缺，無非係以被告於系爭道路未設置慢車道，提供機慢車之
    用路空間，以及路燈基座突出於駁坎縫隙外，為其主要論據
    。然而，系爭道路為雙向各1 線車道之道路，原告之子商榮
    軒騎駛之車道寬度為3.8 公尺，對向車道寬度為3.9 公尺，
    系爭路段之道路標線標示清楚，對向車道旁並設有停車格，
    有台北縣政府警察局蘆洲分局檢送之道路交通事故調查報告
    表、現場圖及現場照片在卷可稽。可見系爭路段之道路寬度
    並無不足之情，且是否有設置慢車道必要，應由公路主管機
    關依道路實際狀況認定之，與系爭路段另一側有設置停車格
    並無必然之關連，原告以此主張被告就系爭道路之設置管理
    有欠缺，尚非有據。又肇事地點（即中興幹15-47 支對面）
    之路燈基座雖較駁坎突出，但仍係設置在道路邊線外側，此
    觀台北縣政府警察局蘆洲分局檢送之現場照片即明。而依公
    路用地使用規則第15條規定，路燈桿柱應設於分隔島或路肩
    外側邊緣處，是被告就本件肇事地點路燈之設置即符合公路
    用地使用規則之規定，並無不妥或不當。原告徒以路燈基座
    突出駁坎，即指被告就該路燈之設置管理有所不當，亦難認
    有據。
六、再者，原告既主張其子商榮軒係遭後方貨車擦撞左手掌，在
    無法控制機車情況下，撞擊突出路肩之路燈基座，安全帽脫
    落，摔倒後頭部觸地顱內出血死亡，可見原告之子商榮軒本
    件車禍事故之發生與系爭路段路燈基座設施並無關連。此外
    ，縱令被告未於系爭道路設置慢車道確有疏失，惟依客觀之
    觀察，此項設置之欠缺，通常並不必然會造成車禍之發生，
    依首揭說明，難認二者具有相當因果關係。
七、綜上所述，本件原告既不能證明被告就系爭道路及路燈之設
    置管理有欠缺，且該欠缺與原告之子商榮軒之車禍死亡有相
    當因果關係，故原告依國家賠償法第3 條第1 項規定，請求
    被告賠償3,035,110 元，為無理由，應予駁回。
八、本件事證已臻明確，兩造所為之其他主張、陳述並所提之證
    據，經審酌後，認均與本件之結論無礙，不再一一論述，併
    予敘明。
九、訴訟費用負擔之依據：民事訴訟法第78條。
中    華    民    國    95    年    7     月    20    日
                  民事第二庭    法  官  程怡怡
以上正本係照原本作成
如對本判決上訴，須於判決送達後20日內向本院提出上訴狀
中    華    民    國    95    年    7     月    28    日
                                書記官  華海珍


司法院資訊處製作；財團法人民間司法改革基金會備份。
